【裁判字號】    89,台上,4417
【裁判日期】    890727
【裁判案由】    偽造有價證券
【裁判全文】
最高法院刑事判決                              八十九年度台上字第四四一七號
    上  訴  人  甲○○
右上訴人因乙○○自訴偽造有價證券案件，不服台灣高等法院中華民國八十七年六月
三日第二審判決（八十七年度上訴字第一二三六號，自訴案號：台灣士林地方法院八
十六年度自字第一八九號），提起上訴，本院判決如左：
    主  文
原判決撤銷，發回台灣高等法院。
    理  由
本件原判決認定上訴人甲○○於民國八十六年四月初，以附條件買賣方式，向財將企
業股份有限公司（以下簡稱財將公司）購買自用小客車一部，詎上訴人為使對保手續
順利完成以取得貸款，竟與袁明韻（另案審理）共同基於意圖供行使之用之犯意，先
由袁明韻於不詳時地，將被害人乙○○之身分證影本貼上其照片後，再予以影印之方
式，變造被害人之身分證影本一張，袁明韻並委請不知情之財將公司職員王明智於不
詳時地盜刻被害人之印章一枚備用。迨同年四月十日，上訴人邀約王明智前往台北縣
新莊市○○路七四二巷三弄九號四樓其住處辦理對保，於對保過程中上訴人、袁明韻
均明知被害人並未到場，亦未同意擔任連帶保證人，竟由袁明韻冒稱係被害人，在附
條件買賣契約書連帶保證人欄及對保欄，各蓋用前開盜刻之被害人印章一枚，並偽簽
被害人之署押及按捺指印各一枚於其上，偽造被害人同意擔任上開契約連帶保證人之
私文書一張，暨在上訴人等人所共同簽發，面額新台幣（下同）二十九萬元，發票日
為八十六年四月十日，到期日未記載之本票一紙上，偽簽被害人之署押並按捺指印各
一枚，及蓋用上開盜刻之被害人印章於共同發票人欄上，完成共同發票行為後，將該
偽造之附條件買賣契約及本票各一份，同時持交王明智而予以行使，足生損害於被害
人。袁明韻旋於翌日，承續變造被害人身分證影本之概括犯意，將前開變造之身分證
影本以傳真之方式，傳送一紙（影本）交與王明智，足生損害於戶政機關對於國民身
分證之管理及被害人。嗣因上訴人未按期繳付貸款，財將公司向法院聲請准以本票強
制執行及發給支付命令，被害人始查悉等情。因而撤銷第一審判決，改判論處上訴人
共同意圖供行使之用，而偽造有價證券罪刑，固非無見。
惟查：(一)、認定事實所憑之證據，須實際存在，就該案卷宗不難考見者，始克當之。
倘判決書內所記載之證據，與卷宗內筆錄或文件之內容不相適合，則其判決之根據，
實際上並不存在，自屬採證違法。原判決認定上訴人與袁明韻基於共同之犯意聯絡，
由袁明韻於八十六年四月十日對保前，即先委請不知情之王明智於不詳時地，盜刻被
害人之印章一枚備用，嗣於對保當天並持偽造之被害人印章，蓋用於附條件買賣契約
書及本票上，而持交與王明智等情（原判決正本第二頁第七行至第十八行）。係依憑
袁明韻對上情供述甚詳為主要論據之一（原判決正本第四頁第四行至第十二行）。然
按袁明韻於第一審法院係供稱：對保時伊及上訴人在，對方（即王明智）有來，伊簽
完名就走了，身分證有拿給王明智看，印章是王明智刻的，當時王明智有問有無帶章
，伊說沒有，王明智說可代刻？伊說好等語（第一審法院卷第七十八頁背面）；而王
明智於第一審法院亦僅證稱：對保當天有請袁明韻蓋左手大拇指等語（第一審法院卷
第十七頁），並未證稱對保當天，袁明韻有蓋用偽造之被害人印章於附條件買賣契約
書及本票上。由袁明韻、王明智上開證陳之內容對照以觀，袁明韻是否於對保前即先
委由不知情之王明智偽刻被害人之印章？對保當天袁明韻是否在附條件買賣契約書及
本票上，蓋用偽造之被害人印章，均非無疑。原判決事實欄之認定及理由欄之說明，
核與卷內袁明韻、王明智二人於第一審證述之筆錄內容，不盡相符，其採證認事於法
難謂無違。且上述情節之實情究竟如何，與認定上訴人如何與袁明韻為犯意聯絡及行
為分擔攸關，原審對上情未詳細調查釐清，率行判決，尚嫌速斷，其審理猶有未盡。
(二)、依刑事訴訟法規定應用辯護人之案件或已經指定辯護人之案件，辯護人未經到庭
辯護而逕行審判者，其判決當然為違背法令，刑事訴訟法第三百七十九條第七款定有
明文。原判決認上訴人牽連犯刑法第二百零一條第一項之偽造有價證券等罪，而該罪
法定本刑為三年以上十年以下有期徒刑，得併科三千元以下罰金，依據刑事訴訟法第
三十一條第一項規定，屬於強制辯護之案件。原審八十七年五月二十五日審判筆錄，
雖記載公設辯護人郭忠生到庭，惟其並未為上訴人為合法之辯護，原審即逕行辯論終
結（原審卷第十八頁），而定期宣判，所踐行之訴訟程序，難謂於法無違。(三)、刑事
訴訟法第九十五條於八十六年十二月十九日修正公布，同月二十一日生效後，規定訊
問被告應先告知下列事項：(1)、犯罪嫌疑及所犯所有罪名，罪名經告知後，認為應變
更者，應再告知。(2)、得保持緘默，無須違背自己之意思而為陳述。(3)、得選任辯護
人。(4)、得請求調查有利之證據。旨在使被告得以充分行使防禦權，以達刑事訴訟為
發見真實，並顧及程序公正保障人權之目的。此項規定於總則編內，原審之審判自有
其適用。原審於八十七年五月二十五日上午十一時審判期日訊問上訴人時，並未踐行
上開程序，其訴訟程序難認全無瑕疵。以上或為上訴意旨指摘所及，或為本院得依職
權調查之事項，原判決既有不當，應認有撤銷發回更審之原因。末查審判筆錄應由審
判長簽名；審判長有事故時，由資深陪席法官簽名；獨任法官有事故時，僅由書記官
簽名；書記官有事故時，僅由審判長或法官簽名；並分別附記其事由。且審判期日之
訴訟程序，專以審判筆錄為證，刑事訴訟法第四十六條、第四十七條分別定有明文。
卷查原審八十七年五月二十五日審判筆錄（原審卷第十八頁），並未經審判長法官或
資深陪席法官簽名，而僅由書記官簽名於其上，亦未附記審判長或資深陪席法官均不
能簽名之事由，案經發回，更審時應注意及之，併予指明。
據上論結，應依刑事訴訟法第三百九十七條、第四百零一條，判決如主文。
中      華      民      國    八十九    年      七      月    二十七    日
                              最高法院刑事第五庭
                                  審判長法官  董  明  霈
                                        法官  丁  錦  清
                                        法官  林  茂  雄
                                        法官  王  居  財
                                        法官  張  祺  祥
      右正本證明與原本無異
                                              書  記  官
中      華      民      國    八十九    年      八      月      四      日


司法院資訊處製作；財團法人民間司法改革基金會備份。
